【裁判字號】    97,訴,679
【裁判日期】    971231
【裁判案由】    損害賠償
【裁判全文】
臺灣高雄地方法院民事判決               97年度訴字第679號
原      告  丙○○
訴訟代理人  李文禎律師
            黃如流律師
            黃小舫律師
被      告  甲○○
訴訟代理人  戊○○
            郭一成律師
複代理人    黃重雍律師
被      告  丁○○
訴訟代理人  蔡淑媛律師
上列當事人間損害賠償事件，經本院於民國97年12月29日言詞辯
論終結，判決如下：
    主      文
被告丁○○應給付原告新台幣壹拾貳萬元及自民國九十六年四月
十八日起至清償日止，按年息百分之五計算之利息。
原告其餘之訴駁回。
訴訟費用由被告丁○○負擔五十分之三，餘由原告負擔。
本判決關於原告勝訴部分，得假執行。但被告丁○○如以新台幣
壹拾貳萬元為原告預供擔保，得免為假執行。
原告其餘假執行之聲請駁回。
    事實及理由
一、原告起訴主張：伊於民國96年3 月間，經被告丁○○之介紹
    ，以總價新台幣（下同）160 萬元之價格，向被告甲○○購
    買坐落高雄縣內門鄉○○段275-1 地號、275-2 地號之土地
    （下稱系爭土地），並委由被告丁○○代理辦理買賣及移轉
    登記相關事宜，嗣伊於96年9 月間申請鑑界，發現系爭土地
    與被告2 人所指界之位置不符，且部分土地位於河道，並有
    產業道路貫穿，導致系爭土地可利用之空間及價值大幅減少
    ，伊因被告共同故意隱匿系爭土地內有河道及產業道路貫穿
    之事實，而陷於錯誤買受系爭土地，伊自得依民法第92條之
    規定撤銷買受之意思表示，及依民法第185 條之規定請求被
    告連帶負損害賠償之責，而伊因被告共同詐欺行為，而受有
    買賣價款160 萬元及整地費用353,236 元等損害，自得請求
    被告連帶給付1,953,263 元。若鈞院認被告無共同詐欺之行
    為，系爭土地因有上述河道及產業道路貫穿，致系爭土地之
    利用價值大受減損而具有瑕疵，伊亦得依民法第359 條之規
    定解除契約，並依民法第259 條第1 、2 款規定，請求被告
    甲○○回復原狀返還受領之買賣價金148 萬元，及依民法第
    179 條、第181 條規定請求被告償還整地之利益353,236 元
    。又伊與被告丁○○並無仲介費用之約定，被告丁○○私自
    抑扣12萬元，無法律上之原因，應依民法第179 條之規定負
    返還之責。並先位聲明：（一）被告應連帶給付原告1,953,
    236 元，及其中160 萬元部分，自96年4 月18日日起，其中
    353,226 元部分，自96年7 月1 日起，均至清償日止，按年
    息5 ％計算之利息。（二）願供擔保請准宣告假執行。備位
    聲明：（一）被告甲○○應給付原告1,833,236 元，及其中
    160 萬元部分，自96年4 月18日日起，其中353,226 元部分
    ，自96年7 月1 日起，均至清償日止，按年息5 ％計算之利
    息。（二）被告丁○○應給付原告12萬元，及自96年4 月18
    日起至清償日止，按年息5 ％計算之利息。（三）願供擔保
    請准宣告假執行。
二、被告甲○○則以：原告所稱河道、產業道路只是小溝及田埂
    小徑。原告並無通知伊指界，而是由其買賣代理人即被告丁
    ○○陪同原告指界，是縱有指界錯誤之情事，伊亦無任何責
    任可言。原告於事隔半年後始藉故為解約之表示，實有違誠
    信原則。另伊僅收受買賣價款145 萬元，並非148 萬元，餘
    額係原告給付其代理人即被告丁○○之酬金等語，資為抗辯
    ，並聲明求為判決：（一）原告之訴及假執行之聲請均駁回
    。（二）如受不利判決，願供擔保請准宣告免為假執行。
三、被告丁○○則以：伊係依被告甲○○之夫戊○○之指界範圍
    告知原告，並無隱匿系爭土地現況及指界錯誤之詐欺行為；
    原告不能證明其已支出整地費用。又伊所收受之12萬元仲介
    費用為原告事前同意給付，且與民間一般仲介習慣相符，故
    本件原告之請求均無理由等語，資為抗辯，並聲明求為判決
    ：（一）原告之訴及假執行之聲請均駁回。（二）如受不利
    判決，願供擔保請准宣告免為假執行。
四、兩造不爭執之事項：
（一）原告委由被告丁○○向被告甲○○購買系爭土地，原告已
      委由訴外人乙○○匯款160 萬元予被告丁○○，而96年4
      月20日買賣契約書上之買受人記載為丁○○、買賣總價則
      為148 萬元，有不動產買賣契約書在卷可參。
（二）系爭土地於96年4 月27日以買賣為原因，移轉登記予原告
      所有，有系爭土地謄本在卷可參。
五、本件兩造爭執之處在於：（一）原告依民法第92條之規定撤
    銷買受系爭土地之意思表示，及以民法第185 條規定請求被
    告連帶負損害賠償責任有無理由？（二）原告依民法第359
    條之規定解除契約，及依民法第179 條之規定請求被告丁○
    ○抑扣12萬元有無理由？
（一）原告依民法第92條之規定撤銷買受系爭土地之意思表示，
      及以民法第185 條規定請求被告連帶負損害賠償責任有無
      理由？
      按「因被詐欺或被脅迫而為意思表示者，表意人得撤銷其
      意思表示。但詐欺係由第三人所為者，以相對人明知其事
      實或可得而知者為限，始得撤銷之。被詐欺而為之意思表
      示，其撤銷不得以之對抗善意第三人。」，民法第92條定
      有明文。又按「民事法上所謂詐欺云者，係謂欲相對人陷
      於錯誤，故意示以不實之事，令其因錯誤而為意思之表示
      。」，最高法院18年上字第371 號亦著有判例。而民法上
      之詐欺，必詐欺行為人有使他人陷於錯誤之故意，致該他
      人基於錯誤，而為不利於己之意思表示者，始足當之。倘
      詐欺行為人欠缺主觀之詐欺故意，縱該他人或不免為錯誤
      之意思表示，仍與詐欺之法定要件不侔，無容其依民法第
      92條第1 項規定撤銷意思表示之餘地。原告主張被告2 人
      共同隱匿系爭土地內有河道及產業道路貫穿通過之事實，
      故意錯誤指界系爭土地之界址，致伊陷於錯誤而買受系爭
      土地等情，固據其提出譯文乙份為證（見本院卷第147-15
      5 頁），惟查，系爭土地為山坡地保育區之農牧用地，位
      處偏僻，地勢非平坦，上方為山坡，下方有產業道路及溪
      流通過，此有土地登記謄本及兩造各自提出之現場照片數
      張附卷可稽（見本院卷第6-7 、155-158 、166-167 頁）
      ，而證人乙○○於本院審理中到庭結證稱：原告在買受系
      爭土地前，均係與伊由被告丁○○陪同看地及指界2 、3
      次，而未請地政人員鑑界，亦未與被告甲○○夫婦會面，
      伊與原告有繞圈將全部地況看過，系爭土地原種植荔枝及
      龍眼樹，直至買受系爭土地後，始請地政人員指界，指界
      範圍與丁○○所指差不多，並見及被告甲○○夫婦等語（
      見本院卷第116-117 頁），是原告於買受系爭土地前，均
      係由系爭土地之前手以外之人即被告丁○○帶領看地及指
      界，而未委請地政人員至現場指界，被告丁○○既非系爭
      土地之原所有人，自難期待其知悉系爭土地之範圍為何，
      縱被告丁○○有指界錯誤之情事，尚難認其有使原告陷於
      錯誤而為意思表示之故意。而原告於買受系爭土地前，既
      未與系爭土地之前手即被告甲○○會面，被告甲○○自亦
      無對原告為欺罔之行為。又被告2 人既均無欲陷原告於錯
      誤而故意示以不實之事之情事，其等自無共同侵害原告權
      利之行為而不應負損害賠償責任，是原告以被詐欺為由主
      張撤銷系爭買賣契約，及被告有共同侵權行為而應連帶負
      損害賠償責任，均無理由。
（二）原告依民法第359 條之規定解除契約，及依民法第179 條
      之規定請求被告丁○○抑扣12萬元有無理由？
    1.次按「買賣因物有瑕疵，而出賣人依前五條之規定，應負
      擔保之責者，買受人得解除其契約或請求減少其價金。但
      依情形，解除契約顯失公平者，買受人僅得請求減少價金
      。」，民法第359 條定有明文，買賣因物有瑕疵，而出賣
      人應負瑕疵擔保之責者，買受人依民法第359 條規定，雖
      得解除契約，但所謂物之瑕疵，如其減少價值或效用之程
      度非屬重大者，即不得據為解除契約之原因。查系爭土地
      地勢並非平坦，上方為山坡，下方有產業道路及溪流通過
      ，已如前述，原告雖主張：伊買受前，被告丁○○指界系
      爭土地之範圍不包含下方之產業道路及溪流等語，惟依原
      告所提出買受前被告丁○○指界範圍與系爭土地實測範圍
      之比較圖（見本院卷第165 頁）所示，系爭土地之實測範
      圍呈不規則狀，類似阿拉伯數字２字形，被告丁○○指界
      之原有範圍除西北及西邊之細長小部分土地未納入系爭土
      地實測範圍外，系爭土地實測範圍較買受前之指界範圍多
      出上方山坡及下方產業道路及溪流部分，至於位於上方山
      坡及下方產業道路間，占系爭土地大部分面積之範圍並未
      有明顯變更，是原告依被告丁○○所指界之原有範圍，本
      無可使用系爭土地上方山坡及下方產業道路及溪流等部分
      之預見，縱系爭土地實測後包含該山坡、產業道路及溪流
      部分而有客觀上不能使用之情事，衡以常理，此於原告買
      受系爭土地尚未達減少價值及效用之重大程度，況系爭土
      地已交付原告使用，並由原告委由他人整地，若僅因占系
      爭土地小部分範圍土地與實測範圍者不同而得解除契約，
      顯失公平，是原告以此為由主張解除契約，尚難任有正當
      解約之理由。
    2.被告丁○○辯稱：原告於查看系爭土地後，曾告知伊若地
      主願出售系爭土地，伊願以160 萬元買受，若伊能將價金
      壓低，剩餘款項將作為伊之佣金云云，惟為原告所否認，
      並經原告提出上開譯文為證，細繹該譯文內容，原告與被
      告丁○○並未達成被告丁○○得收取超過本件買賣價金14
      8 萬元部分即12萬元作為佣金之合意，故被告丁○○上開
      所辯，並非可採，從而，原告依不當得利之法律關係，請
      求被告丁○○返還該12萬元，洵屬正當，應予准許。
六、綜上所述，被告並無欲陷原告於錯誤而故意示以不實之事之
    詐欺及共同侵權行為，且系爭土地指界不符之物之瑕疵，亦
    非重大，從而，原告依民法第92條之規定請求撤銷意思表示
    ，依民法第185 條之規定請求被告負連帶損害賠償責任，及
    依民法第359 條之規定解除契約，均無理由，至原告依民法
    第179 條之規定請求被告丁○○返還12萬元，及自受領日即
    96年4 月18日起至清償日止按年息5 ％計算之利息，為有理
    由，應予准許。
七、兩造均陳明願供擔保，請准宣告假執行及免為假執行，惟本
    院判決原告勝訴部分所命給付未逾50萬元，應依職權宣告假
    執行，原告敗訴部分，其假執行之聲請已失所附麗，應併予
    駁回。至被告丁○○敗訴部分，本院亦酌定相當之擔保金額
    ，准許之。
八、結論：本件原告之訴為一部有理由，一無理由，爰依民事訴
    訟法第79條、第389 條第1 項第5 款、第392 條，判決如主
    文。
中    華    民    國    97    年    12    月    31    日
                    民事鳳山分庭法  官  何悅芳
正本係照原本作成。
如不服本判決，應於送達後20日內，向本院提出上訴狀並表明上
訴理由，如於本判決宣示後送達前提起上訴者，應於判決送達後
10日內補提上訴理由書（須附繕本）。
中    華    民    國    97    年    12    月    31    日
                                書記官  洪嘉慧


司法院資訊處製作；財團法人民間司法改革基金會備份。
